臺灣新竹地方法院民事判決　　　　　　　 九十二年度訴字第五八七號
　　原　　　告　己○○林水連.
　　原　　　告　乙○○林水連.
　　原　　　告　丙○○林水連.
　　原　　　告　甲○○林水連.
　　右四人共同
　　訴訟代理人　路春鴻律師
　　被　　　告　戊○○
　　訴訟代理人　王彩又律師
　　　　　　　　李明仙律師
　　　　　　　　耿淑穎律師
　　右　一　人
　　複　代理人　許美麗律師
右當事人間請求損害賠償等事件，本院於民國九十三年十二月十三日辯論終結，判決
如左：
    主      文
原告之訴及假執行之聲請均駁回。
訴訟費用由原告負擔。
    事實及理由
甲、程序方面
一、本件原告林水連於起訴後死亡，由己○○、乙○○、丙○○、甲○○四人承受訴
    訟。
二、按民事訴訟法第二百五十五條第一項規定：「訴狀送達後，原告不得將原訴變更
    或追加他訴。但有下列各款情形之一者，不在此限：二、請求之基礎事實同一者
    」。原告起訴狀原主張依給付不能之法律關係，請求被告賠償其所獲配之新竹市
    ○○段一小段五○三地號之價值，嗣變更依給付不能及繼承之法律關係，請求被
    告賠償其被繼承人即訴外人林陳勉所獲配之同段五○二地號之價值（見本院卷第
    四五頁），惟其主張之基礎事實，均為訴外人林水傳、林水塗及原告之被繼承人
    林水連間就新竹市○○○段一三三、一三三之一、一三三之二地號土地持分各二
    分之一為共有，而信託登記於訴外人林水傳名下，嗣訴外人林水傳死亡，信託關
    係終止，信託之土地原應移轉返還予林水塗、林水連，惟其中一三三地號被政府
    徵收，獲配新竹市○○段○○段五○二、五○三、二三六地號，嗣因林陳勉及被
    告分別將五○二、五○三地號移轉於他人，而陷於給付不能，因而請求損害賠償
    。依上開規定，其訴之變更應予准許，合先敘明。
乙、實體方面
一、原告主張：
（一）坐落新竹市○○○段一三三、一三三之一、一三三之二地號三筆土地持分各二
      分之一所有權，雖登記在訴外人林水傳名下，惟實由訴外人林水傳、林水塗、
      林水連三兄弟所共有，並各占三分之一權利，亦即每筆每人持分各為六分之一
      所有權，嗣林水傳於六十九年八月九日死亡，前開三筆土地由林水傳繼承人林
      陳勉、被告、林鏡輝共同辦理繼承登記，並各持有應有部分六分之一，其中一
      三三之一及一三三之二地號因屬農地，移轉時無需繳納土地增值稅，故原告之
      被繼承人林水連及林水塗乃與林水傳之繼承人協議，由訴外人林陳勉將其繼承
      取得之一三三之一、一三三之二地號土地持分六分之一之所有權移轉返還予訴
      外人林水塗，訴外人林鏡輝亦將繼承取得之一三三之一、一三三之二地號土地
      持分六分之一移轉返還予原告，而被告則保有林水傳應有的部分，至於一三三
      地號暫不移轉，嗣一三三地號於七十四年十二月間被政府徵收，作為新竹科園
      區用地，除發給補償費外，並配售土地，林陳勉、被告、林鏡輝分別獲配新竹
      市○○段○○段五○二地號、五○三地號、二三六地號土地，嗣經兩造間再為
      第二次協議，依第二次協議之內容，林陳勉獲配之土地係要移轉予原告，訴外
      人林鏡輝獲配之土地要移轉予訴外人林水塗，惟林陳勉竟於八十年八月十二日
      以贈與為原因，將該土地移轉登記予被告之子林世聰，致林陳勉依第二次協議
      所負之給付義務已陷於給付不能，嗣林陳勉於八十一年間死亡，被告為其繼承
      人，自應繼承其所有之債務，並與所有之繼承人負連帶責任，故原告依民法第
      二百二十六條第一項、第一千一百五十三條、第二百七十三條規定，請求被告
      負損害賠償責任。
（二）對被告抗辯之陳述：
      被告固主張原告之請求權已罹於時效，惟兩造及訴外人林陳勉、林鏡輝及林水
      塗於七十四年十二月間達成第二次協議，就信託財產之分配另有約定，並不影
      響原信託關係繼續存在於兩造（應指林水連與被告）、林陳勉、林鏡輝及林水
      塗間之事實，嗣林陳勉過世後，信託關係再由被告及林鏡輝概括繼承，而繼續
      存在，待原告於九十二年八月十二日發函終止，並經被告於同年月十三日收受
      時，信託關係始告終止，故原告之請求權時效應自九十二年八月十四日起算，
      原告提起本件未罹於時效甚明。退步言之，縱認當事人間之信託關係於林水連
      死亡時消滅，惟兩造、林陳勉、林鏡輝及林水塗間既已達成第二次協議，約定
      林陳勉獲配之土地係要移轉返還予林水連，訴外人林鏡輝獲配之土地要移轉返
      還予林水塗，被告因所繼承之青草湖段土地係其父指定要留給長孫之財產，其
      餘繼承人無權分取該部分財產，則林水連與林陳勉之間顯已就其所領得之補償
      費及配售土地，再成立一信託關係，而此一信託關係應至林陳勉於八十一年死
      亡時消滅，原告提起本訴仍未罹於時效。
  並聲明：(1)被告應給付原告新台幣四百七十九萬二千元，及自起訴狀繕本送達翌日
  起至清償日止按年息百分之五計算之利息。(2)願供擔保請准宣告假執行。
二、被告抗辯：
（一）被告否認被告之父林水傳於生前曾就新竹市○○○段一三三、一三三之一、一
      三三之二地號等三筆土地，持分各二分之一之所有權，與訴外人林水傳、林水
      塗有信託關係存在，原告應負舉証責任。
（二）退步言之，縱如原告所主張前開三筆土地曾信託登記在被告之被繼承人林水傳
      名下，惟據原告所提出之臺灣高等法院八十八年度上字第七三八號確定判決意
      旨，認為兩造間有「第二次協議」存在，第二次協議亦已明確就林水傳之三位
      繼承人所獲配之政府補償費及配售土地，分別作了明確約定，依該協議意旨為
      ：林水傳之長孫保有林水傳應分得系爭土地三分之一權利，而由林水傳之長子
      即被告戊○○先為登記名義人並取得補償金，而訴外人林水塗應是向訴外人林
      鏡輝取得林鏡輝獲配之二三六地號土地之全部所有權，林水連則應向林陳勉取
      得林陳勉獲之新竹市○○段○○段五０二地號土地全部所有權。當事人間之所
      以如此大費周章，係因林水連膝下無子，林陳勉乃將其么子丁○○過繼予林水
      連收養，基於叔嫂關係，在林水連之要求下，乃約定將林陳勉名下獲配之土地
      返還予林水連，以使丁○○取得五○二地號土地權利，該權利既由林水連贈與
      丁○○，丁○○再贈予其生母林陳勉，林陳勉再贈與其孫林世聰，為節省稅捐
      ，乃直接由林陳勉移轉登記予林世聰，該贈與係履行道德上之義務，依民法第
      四百零八條第一、二項規定，無從撤銷。
（三）信託關係因當事人一方死亡而消滅，系爭土地係原告之被繼承人林水連信託在
      林水傳名下，林水傳於六十九年八月九日死亡，故系爭土地之返還請求權時效
      應自六十九年八月九日開始起算，退步言之，縱依八十八年上字第七三八號確
      定判決所示，第二次協議之時間為七十四年十二月間，原告係依第二次協議之
      約定，請求返還科學段一小段五○二地號土地，則自七十四年十二月起算，原
      告至遲應於八十九年十二月之前起訴請求，詎原告於九十二年八月間始提起本
      訴，業已罹於時效，被告自得拒絕履行。
（四）台灣地區八十年間之物價、所得、經濟狀況較八十六差，惟本院囑託中華經建
      鑑定中心鑑定科學段一小段五○二地號八十年六月間之價格，竟高於八十六年
      間之土地價格，顯不合情理，請求再送其他單位鑑定。
（五）被告獲配之土地係以每平方公尺七百十二元價購，被告為此支付七萬零五百零
      九元，原告應負擔該筆款項之三分之一即二萬三千五百零二元，主張以上開金
      額與原告請求之損害賠償金額互相抵銷。
  並聲明：(1)原告之訴駁回。(2)如受不利之判決，願供擔保請准宣告免為假執行。
三、得心證之理由
    本件兩造間之爭點為：(一)坐落新竹市○○○段一三三、一三三之一、一三三之二
    地號三筆土地持分各二分之一所有權，是否為林水傳、林水塗、林水連三兄弟所
    共有，並信託登記在訴外人林水傳名下？(二)該信託關係何時消滅？(三)原告之信託
    物返還請求權是否已罹於時效？(四)原告得請求之損害賠償金額為何？(五)被告之抵
    銷抗辯有無理由？玆分論如下：
    (一)坐落新竹市○○○段一三三、一三三之一、一三三之二地號三筆土地持分各二
      分之一所有權，是否為林水傳、林水塗、原告三兄弟所共有，並信託登記在訴
      外人林水傳名下？
      經查，坐落新竹市○○○段一三三、一三三之一、一三三之二地號三筆土地持
      分各二分之一所有權，雖登記在訴外人林水傳名下，惟實為訴外人林水傳、林
      水塗及原告三兄弟所共有，嗣林水傳於六十九年八月九日死亡，前開三筆土地
      由林水傳繼承人林陳勉、被告、林鏡輝共同辦理繼承登記，並各持有應有部分
      六分之一，其中一三三之一及一三三之二地號已於七十年七月間由訴外人林陳
      勉將其繼承取得之一三三之一、一三三之二地號土地持分六分之一之所有權移
      轉返還予訴外人林水塗，訴外人林鏡輝亦將繼承取得之一三三之一、一三三之
      二地號土地持分六分之一移轉返還予林水連，而被告則保有林水傳應有的部分
      ，至於一三三地號暫不移轉，嗣一三三地號於七十四年十二月間被政府徵收，
      作為新竹科園區用地，除發給補償費外，並配售土地，林陳勉、被告、林鏡輝
      分別獲配新竹市○○段○○段五○二地號、五○三地號、二三六地號土地，嗣
      林水塗、林水連、林陳勉、林鏡輝等人又為第二次協議，另行約定返還之方式
      ，依第二次協議之內容，係林陳勉獲配之五○二地號土地係要移轉予林水連，
      訴外人林鏡輝獲配之二三六地號土地則移轉予林水塗，而林陳勉、林鏡輝亦分
      別將五○二地號及二三六地號之補償金三十二萬三千五百元交付予林水連，及
      林水塗之繼承人取得等情，為另案林鏡輝與林漢文等人（林水塗之繼承人）請
      求移轉登記二三六地號土地所有權事件之確定判決即高等法院八十八年度上字
      七三八號判決認定明確（見本院卷第一二五至一三二頁），並經本院調卷查明
      屬實，由上開青草湖段一三三之一及一三三之二地號之移轉過程，及一三三地
      號補償費之交付過程，堪認上開青草湖段三筆土地確為林水傳、林水塗、林水
      連三兄弟共有，並信託登記在林水傳名下，否則林水傳之繼承人林陳勉、林鏡
      輝豈有無償給付上開土地及補償費予林水塗及林水連之理？原告主張林水傳與
      林水塗、林水連間存在信託關係，堪信為真實。另由嗣後一三三地號徵收補償
      費交付過程，與前開一三三之一、一三三之二地號移轉方式不同，亦堪認原告
      主張第二次協議之內容為真實。
    (二)該信託關係何時消滅？
      次按信託行為，係指委託人授與受託人超過經濟目的之權利，而僅許可其於經
      濟目的範圍內行使權利之法律行為而言。因信託關係係委託人信賴受託人代其
      行使權利而成立，在民國八十五年一月二十六日信託法公布施行前，我國實務
      上認為信託關係，以當事人間之信任關係為基礎，其性質與委任關係類似，自
      可類推適用民法第五百五十條規定，認信託關係因當事人一方死亡而消滅，此
      時受託人之繼承人或繼承人之法定代理人應保管信託財產，於委託人請求返還
      時，予以返還（最高法院八十三年度台上字第九九八號判決、七十二年度台上
      字第四五○一號判決參見）。而林水傳已於六十九年八月九日死亡，故林水傳
      、林水塗、林水連間之信託關係，自六十九年八月九日即消滅，林水塗、林水
      連即得對林水傳之繼承人請求返還信託物。
    (三)原告之信託物返還請求權是否已罹於時效？
      (1)按民法第一百二十八條前段規定：「消滅時效，自請求權可行使時起算」。
        本件土地信託關係已於六十九年八月九日消滅，故信託財產之返還請求權消
        滅時效，應自六十九年八月九日起算（最高法院六十七年台上字第五○七號
        判例參照）。又按民法第一百二十九條第一項規定：「消滅時效，因左列事
        由而中斷：一、請求。二、承認。三、起訴」。本件信託關係終止後，林水
        傳之繼承人林陳勉、林鏡輝已於七十年七月間返還一三三之一、一三三之二
        地號應有部分各六分之一予林水塗及林水連，嗣七十四年十二月間林陳勉、
        林水塗之繼承人、林水連、林鏡輝等復就一三三地號之徵收補償金及配地應
        如何返還，達成第二次協議，依第二次協議之內容，係林陳勉所得之補償金
        及獲配之土地應移轉予林水連，訴外人林鏡輝所得之補償金及獲配之土地應
        移轉予訴外人林水塗，已如前述，上開第二次協議，為林陳勉、林鏡輝承認
        債務之表示，依上開規定，請求權消滅時效因而中斷，自中斷後重新起算十
        五年，故消滅時效應於八十九年十二月間完成，原告於九十二年八月十四日
        始提起本訴，其請求權已罹於時效，被告自得拒絕給付。
      (2)原告雖主張林水傳死亡後，信託關係仍繼續存在於林水傳之繼承人林陳勉、
        被告、林鏡輝，及林水塗、林水連之間，嗣林陳勉過世後，再由被告及林鏡
        輝概括繼承，待原告於九十二年八月十二日發函終止，並經被告於同年月十
        三日收受時，信託關係始告終止，故原告之請求權時效應自九十二年八月十
        四日起算，原告提起本件未罹於時效；退步言之，縱認當事人間之信託關係
        於林水連死亡時消滅，惟兩造、林陳勉、林鏡輝及林水塗間達成第二次協議
        ，應係另成立一信託關係，而此一信託關係應至林陳勉於八十一年死亡時始
        消滅，故其請求權尚未罹於時效云云。惟查，當事人間第二次協議之內容僅
        係就信託財產如何返還所為之約定，並無任何授與受託人超過經濟目的之權
        利，由受託人為委託人管理或處分信託財產，以達成一定經濟上或社會上之
        目的可言，自非成立另一新的信託關係，原告之主張尚不足採。
    (四)綜上，原告之請求權已罹於時效，其依據給付不能及繼承之法律關係，請求被
      告負損害賠償責任，自非正當，應予駁回。
    (五)因本案事證已臻明確，兩造其餘主張陳述及所提之證據，經審酌後核與判決之
      結果不生影響，毋庸再予一一論述，附此敘明。
四、原告既受敗訴判決，其假執行之聲請即失所依據，應併予駁回。
五、訴訟費用負擔之依據：民事訴訟法第七十八條。
中　　　華　　　民　　　國　　九十三　　年　　　十二　　月　　三十一　　日
                              臺灣新竹地方法院民事第二庭
                                  法  官  彭洪英
右為正本係照原本作成。
如對本判決上訴須於判決送達後二十日內向本院提出上訴狀。
                                  書記官  吳美雲
中　　　華　　　民　　　國　　九十三　　年　　　十二　　月　　三十一　　日
